ACORDAO-COMPLETO-2434189

ACÓRDÃO 12/2021 ATA 1/2021 - SEGUNDA CÂMARA

VISTOS, relatados e discutidos estes autos que tratam de pedido de reexame contra o Acórdão 4357/2020-TCU-Segunda Câmara;
ACORDAM os ministros do Tribunal de Contas da União, reunidos em sessão da 2ª Câmara, ante as razões expostas pelo relator e com fundamento no art. 71, inciso III, da Constituição Federal e art. 48 da Lei 8.443/1992 c/c os arts. 285 e 286, parágrafo único, do RI/TCU, em:
9.1. conhecer do pedido de reexame para, no mérito, dar-lhe provimento de modo a tornar insubsistente o Acórdão 4357/2020-TCU-Segunda Câmara, para considerar legal e conceder registro ao ato de alteração de reforma de Hélio Damasceno Bitencourt;
9.2. dar ciência desta deliberação à Diretoria de Administração de Pessoal do Comando do Exército e ao interessado.

Pedido de reexame interposto contra decisão que julgou ilegal ato de alteração de reforma.

Segunda Câmara

Comando do Exército.

3. Interessados/Responsáveis/Recorrentes:
3.1. Interessados: Helio Damasceno Bitencourt (XXX.950.035-XX).
3.2. Recorrente: Helio Damasceno Bitencourt (XXX.950.035-XX).

13.1. Ministros presentes: Bruno Dantas (Presidente), Augusto Nardes (Relator), Aroldo Cedraz e Raimundo Carreiro.
13.2. Ministros-Substitutos presentes: Marcos Bemquerer Costa e André Luís de Carvalho.

AUGUSTO NARDES

Ministro-Substituto André Luís de Carvalho.

Tratam os autos de pedido de reexame interposto por interposto pelo Sr. Hélio Damasceno Bitencourt contra o Acórdão 4357/2020-TCU-Segunda Câmara, Rel. Min. Substituto André Luís de Carvalho, que julgou ilegal seu ato de alteração de reforma.
2.	A Secretaria de Recursos (Serur) , acompanhada pelo representante do Ministério Público junto ao TCU (MPjTCU) , examinou detalhadamente o recurso, razão pela qual transcrevo abaixo a análise, com ajustes que julgo pertinentes:
INTRODUÇÃO	
1.	Trata-se de pedido de reexame (peças 14 e 18) interposto pelo Sr. Hélio Damasceno Bitencourt contra o Acórdão 4357/2020-TCU-Segunda Câmara, Rel. Min. Substituto André Luís de Carvalho, (peça 7) .
1.1.	A deliberação recorrida apresenta o seguinte teor:
VISTOS, relatados e discutidos estes autos de alteração da reforma deferida pela Diretoria de Administração de Pessoal do Comando do Exército em favor de Hélio Damasceno Bitencourt;
ACORDAM os Ministros do Tribunal de Contas da União, reunidos em Sessão da 2ª Câmara, nos termos do art. 71, III e IX, da Constituição de 1988, e dos arts. 1º, V, 39, II, e 45 da Lei nº 8.443, de 1992, além dos arts. 260, § 1º, e 262, § 2º, do RITCU, ante as razões expostas pelo Relator, em:
9.1. considerar ilegal o ato de alteração da reforma em favor de Hélio Damasceno Bitencourt (à Peça 2 sob o nº 43208/2016) , negando-lhe o respectivo registro;
9.2. dispensar o ressarcimento das quantias percebidas indevidamente, mas de boa-fé, em consonância com a Súmula n.º 106 do TCU;
9.3. determinar que, no prazo de 15 (quinze) dias contados da ciência desta deliberação, a Diretoria de Administração de Pessoal do Comando do Exército adote as seguintes medidas:
9.3.1. faça cessar os pagamentos decorrentes do ato ora considerado ilegal pelo item 9.1 deste Acórdão, sob pena de responsabilidade solidária da autoridade administrativa omissa, nos termos do art. 71, IX, da Constituição de 1988 e do art. 262, caput, do Regimento Interno do TCU; 
9.3.2. dê ciência do inteiro teor desta deliberação ao interessado indicado no item 9.1 deste Acórdão, alertando-o de que o efeito suspensivo proveniente da eventual interposição de recurso junto ao TCU não o eximirá da devolução dos valores percebidos indevidamente após a notificação, diante do não provimento ao referido recurso, devendo encaminhar os comprovantes dessa notificação ao TCU no prazo de até 30 (trinta) dias;
9.3.3. encaminhe, se for o caso, a este Tribunal, nos termos do art. 262, § 2º, do RITCU, o novo ato de concessão da aludida reforma, sem a ilegalidade indicada nesta deliberação, para que seja submetido à apreciação pelo TCU, na forma do art. 260, caput, do RITCU, diante da eventual necessidade de promover a subsequente alteração da aludida reforma em favor de Hélio Damasceno Bitencourt com os proventos calculados sob a graduação de Cabo, já que ele teria ocupado na ativa a graduação de Soldado (EP) e teria sido reformado, em 28/1/2001, com o cômputo de 20 anos de idade e de 1 ano, 8 meses e 27 dias de serviço (contribuição) , por incapacidade definitiva, contando, todavia, com a manutenção dos proventos calculados sob a graduação de Soldado (EP) ;
9.4. determinar que a unidade técnica adote as seguintes medidas:
9.4.1. envie a cópia do presente Acórdão, com o Relatório e a Proposta de Deliberação, à Diretoria de Administração de Pessoal do Comando do Exército, para ciência e efetivo cumprimento ao item 9.3 deste Acórdão; e
9.4.2. arquive o presente processo, sem prejuízo de promover o monitoramento da determinação proferida pelo item 9.3 deste Acórdão, representando ao TCU, se necessário.
HISTÓRICO
2.	O Tribunal considerou ilegal o ato de alteração de reforma do militar Hélio Damasceno Bitencourt, editado para vincular os proventos ao soldo de Terceiro-Sargento, ou seja, grau hierárquico acima daquele que ostentava na atividade, de Soldado (EP) , o que contrariaria o entendimento do Acórdão 2225/2019-TCU-Plenário. 
2.1.	Irresignado, o recorrente interpôs o presente pedido de reexame, que se fundamenta nas alegações que, adiante, passar-se-á a relatar.
EXAME DE ADMISSIBILIDADE
3.	Reitera-se o exame preliminar de admissibilidade (peça 19) , ratificado à peça 31 pelo Excelentíssimo Senhor Ministro João Augusto Ribeiro Nardes, que entendeu pelo conhecimento do recurso, uma vez que preenchidos os requisitos do art. 48 da Lei 8.443/1992, c/c os arts. 285 e 286, parágrafo único, do RI/TCU, suspendendo-se os efeitos dos itens 9.1, 9.3, 9.3.1 e 9.3.3 do Acórdão 4357/2020-TCU-Segunda Câmara.
EXAME DE MÉRITO
4.	Constitui objeto do presente recurso analisar se o militar recorrente faz jus receber proventos calculados em grau hierárquico superior ao que tinha em atividade. 
5.	Do suposto direito de receber proventos com base em posto/graduação superior
5.1.	O recorrente defende a regularidade de receber os proventos calculados com base em soldo de grau hierárquico superior, apresentando as seguintes ponderações:
5.2.	o Recorrente ficou inválido em decorrência de acidente em serviço; então, não se trata de melhoria de reforma ou alteração, trata-se de aplicar a Lei ao caso;
5.3.	desta feita, o Recorrente faz jus à reforma na graduação de terceiro-sargento, pois desde o ato do acidente, encontra-se inválido (§1º, letra "c" do §2 e caput do art. 110 da Lei 6.880/80) ;
5.4.	 o militar que foi reformado por ter sido julgado incapaz para o ofício militar em decorrência de acidente em serviço ou por doença adquirida em razão do serviço militar, terá direito de ser reformado com remuneração correspondente ao grau hierárquico imediato, caso seja constatado que, além de ter ficado incapaz para as Forças Armadas, tenha ficado inválido para toda e qualquer atividade laboral, de modo que o ato de reforma anterior deverá ser anulado, dando lugar ao novo ato; nesse caso, o militar receberá ainda todas as diferenças salariais que deixou de receber desde a data em que havia sido reformado;
5.5.	nessa situação, ao militar que ocupa a graduação de cabo ou soldado, é devida a remuneração correspondente a de Terceiro Sargento.
Análise:
5.6.	Com razão o recorrente. Entende-se que o caso em tela possui peculiaridades que o diferenciam das situações tratadas pelo Acórdão 2225/2019-TCU-Plenário (Rel. Min. Benjamin Zymler) , que mudou o entendimento que vinha sendo aplicado até então pelo TCU. 
5.7.	De início, convém reproduzir excerto do voto do Ministro-Substituto André Luís De Carvalho, relator do Acórdão recorrido acerca da ilegalidade da alteração da reforma do recorrente (peça 8) : 
2. Trata-se de alteração da reforma deferida pela Diretoria de Administração de Pessoal do Comando do Exército sob as seguintes condições:
	Peça
	Beneficiário
	Número de Controle
	Tipo de Ato
	Data do Nascimento
	Vigência
	Enviado
ao TCU

	2
	Hélio Damasceno Bitencourt
	43208/2016
	Alteração
	16/2/1980
	31/10/2014
	17/8/2017

2.	De toda sorte, após a análise final do feito, a Sefip pugnou pela suposta legalidade do aludido ato, tendo o MPTCU opinado, todavia, pela ilegalidade do referido ato de alteração em favor de Hélio Damasceno Bitencourt (Peça 2) , ao vislumbrar que não subsistiria o embasamento legal para o cálculo dos proventos de reforma pela suposta referência em dois níveis acima da então graduação ostentada pelo militar na ativa.
3.	O TCU pode incorporar o parecer do MPTCU a estas razões de decidir.
4.	Como visto, o Sr. Hélio Damasceno Bitencourt teria ocupado na ativa a graduação de Soldado (EP) , tendo sido reformado, em 28/1/2001, com o cômputo de 20 anos de idade e de 1 ano, 8 meses e 27 dias de serviço (contribuição) , por incapacidade definitiva, com a manutenção, todavia, dos proventos calculados sob a graduação de Soldado (EP) .
5.	Todavia, em 30/10/2014, o ato inicial de reforma teria sido alterado, tendo o interessado passado a perceber os proventos calculados sob a graduação de 3º Sargento, com dois níveis hierárquicos acima, então, à graduação então ostentada na atividade como Soldado (EP) a partir da suposta aplicação do art. 110 da Lei n.º 6.880, de 1980.
6.	O Parquet especial assinalou, nesse ponto, que a aplicação do benefício previsto no art. 110 da Lei n.º 6.880, de 1980, somente seria devida em prol dos militares que, no início da vigência da Lei n.º 7.580, de 30/12/1986, estivessem na atividade ou reserva remunerada, destacando que o interessado jamais teria passado pela reserva remunerada, pois teria sido originalmente reformado por incapacidade definitiva em 28/1/2001.
7.	Bem se vê que, nos termos do art. 110 da Lei n.º 6.880, de 1980, diante da incapacidade definitiva, o militar da ativa ou da reserva remunerada seria reformado com os proventos calculados sob o grau hierárquico imediatamente superior ao ocupado na ativa ou na reserva remunerada, mas apenas para os militares reformados até a data fixada pela Lei n.º 7.580, de 30/12/1986, subsistindo, então, a ilegalidade no suscitado ato de reforma.
8.	De todo modo, como o aludido ato deu entrada no TCU há menos de 5 anos, não seria necessária a prévia oitiva do interessado no presente momento, estando esse entendimento em plena consonância com a jurisprudência do STF (v.g.: MS-25.116 e MS-25.403) e com a exceção prevista na Súmula Vinculante nº 3 do STF, além de estar em sintonia com a jurisprudência do TCU (v. g.: Acórdão 587/2011-TCU-Plenário, entre outros) . 
9.	O TCU deve considerar ilegal, portanto, o ato de alteração de reforma acostado à Peça 2, negando-lhe o respectivo registro. (grifos inseridos) 
5.8.	Nota-se que o ato de alteração de reforma do recorrente foi considerado ilegal e negado registro pelo Tribunal em razão de os proventos terem sido calculados com base no soldo de 3º Sargento, enquanto o seu posto era de Soldado (EP) , ou seja, em dois graus hierárquicos acima daquele que ostentava na atividade, benefício adquirido em razão de reconhecimento de invalidez quando o militar já se encontrava reformado (2014) . 
5.9.	Ocorre que há peculiaridades que não foram tratadas na decisão recorrida. Primeiramente, é preciso registrar que o primeiro ato de reforma do recorrente o considerou com incapacidade definitiva apenas para atuar no exército. Apenas por isso, pelo fato de que o recorrente não teria sido considerado inválido para as demais atividades laborativas é que não foi ele reformado com proventos do grau hierarquicamente subsequente. É isso que claramente descreve o art. 108 da Lei 6.880/80:
	Art. 108. A incapacidade definitiva pode sobrevir em consequência de:
	(...) 
 III - acidente em serviço;
	(...) 
Art. 110. O militar da ativa ou da reserva remunerada, julgado incapaz definitivamente por um dos motivos constantes dos incisos I e II do art. 108, será reformado com a remuneração calculada com base no soldo correspondente ao grau hierárquico imediato ao que possuir ou que possuía na ativa, respectivamente.
	(...) 
§ 1º Aplica-se o disposto neste artigo aos casos previstos nos itens III, IV e V do artigo 108, quando, verificada a incapacidade definitiva, for o militar considerado inválido, isto é, impossibilitado total e permanentemente para qualquer trabalho.
5.10.	Nota-se que a Lei 6.880/80 de fato ampara o pagamento de soldo de grau hierárquico imediato (que no caso em tela era, de fato, o de Terceiro-Sargento) ,  quando o militar for reformado, por incapacidade definitiva, com base no inciso III do art. 108 desta lei; mas apenas quando for constatada a sua invalidez; razão pela qual o referido militar não fez jus a proventos calculados com base no soldo hierárquico superior, quando de sua reforma em 2001. 
5.11.	Ocorre que no ato de alteração de 2014 (peças 2) , objeto do recurso em exame, reconheceu-se a invalidez do recorrente. Além disso, resta claro no processo em tela que tal invalidez é decorrente do mesmo fato gerador da primeira reforma. Sendo assim, tem-se situação bem distinta daquelas observadas nos precedentes citados na decisão decorrida, pois nestas a nova reforma era decorrente de causa totalmente distinta da primeira reforma. 
5.12.	No caso em tela, é preciso reconhecer que o ato sob análise possui a peculiaridade de consistir tão somente na correção de injustiça anterior. Ou seja, diferentemente do que ocorreu nos casos tratados pelo STJ e pelo TCU no Acórdão 2225/2019-TCU-Plenário, não se está diante de nova reforma em grau hierárquico superior. Do contrário, o recorrente nunca havia recebido proventos referentes ao grau hierárquico subsequente até o momento do segundo ato de reforma que, entende-se, apenas corrigiu o primeiro. Isso inclusive leva o recorrente a afirmar "que o ato de reforma anterior deverá ser anulado, dando lugar ao novo ato. Nesse caso, o militar receberá ainda todas as diferenças salariais que deixou de receber desde a data em que havia sido reformado".
5.13 	Essa última solicitação do recorrente, quanto ao recebimento das diferenças salarias, extrapola o escopo deste processo. Porém, tal pedido serve bem para ilustrar as distinções entre o presente caso e os demais precedentes do TCU nesta temática. A seguir, sintetiza-se tais diferenças:
	a) não há duplo aumento de grau hierárquico;
	b) não há novo fato gerador da reforma, visto que a invalidez é decorrente do mesmo acidente que ocasionou o primeiro ato de reforma;
	c) trata-se de correção de injustiça pretérita. 
a) 	da ausência de duplo aumento de grau hierárquico
5.14.	O Tribunal, por meio do Acórdão 2225/2019-TCU-Plenário, mudou o seu entendimento que vinha sendo aplicado até então com base no Acórdão 1987/2010-TCU-Plenário, que permitia que o militar reformado (inciso II da alínea "b" do §1º do art. 3º da Lei 6.880/1980) , em caso de incapacidade definitiva, também pudesse receber o benefício previsto no §1º do art. 110 da Lei 6.880/1990, mas esse entendimento foi reformulado e o Tribunal alinhou-se à jurisprudência do Tribunal Superior de Justiça-STJ (REsp 1.340.075/CE) , impedindo esse tipo de concessão.  
5.15.	Ocorre que um dos motivos pelos quais se operou a guinada jurisprudencial foi o fato de que, naquele caso concreto, haveria duplo aumento de grau hierárquico. É o que se observa nos seguintes trechos do voto condutor do Acórdão 2225/2019-TCU-Plenário, relatado pelo Ministro Benjamin Zymler:
12. Relativamente ao segundo ponto mencionado no item 9 deste voto - concessão em cascata do benefício previsto no art. 110 da Lei 6.880/1980 -, a jurisprudência do STJ rejeita a hipótese mesmo que a moléstia incapacitante tenha sido adquirida com o militar ainda na reserva remunerada. Em outras palavras, se já beneficiário da vantagem do art. 50, inciso II, da Lei 6.880/1980 (inatividade com proventos calculados sobre o posto hierárquico imediato) , nem sequer o militar da reserva remunerada acometido de moléstia incapacitante faz jus a nova melhoria de proventos com esteio no art. 110, § 1º, da Lei 6880/1980. Nesse sentido, exemplificativamente, cito como precedente:
"AGRAVO REGIMENTAL NOS EMBARGOS DE DECLARAÇÃO EM RECURSO ESPECIAL. ADMINISTRATIVO. MILITAR DA RESERVA REMUNERADA. SUPERVENIÊNCIA DE INCAPACIDADE TOTAL E DEFINITIVA. REFORMA. CÁLCULO DOS PROVENTOS. SOLDO DO POSTO IMEDIATAMENTE SUPERIOR AO QUE EXERCIA NA ATIVA.
1. A orientação jurisprudencial desta Corte Superior é no sentido de que o militar da reserva remunerada julgado definitivamente incapaz para qualquer trabalho, como na hipótese de estar acometido de cardiopatia grave, deve ser reformado com proventos correspondentes ao soldo da graduação hierárquica imediata a que possuía na ativa, nos termos do art. 110, § 1º, da Lei nº 6.880/80.
2. Agravo regimental a que se nega provimento" (AgRg nos EDcl no Recurso Especial 966.142/RJ, Rel. Min. Marco Aurélio Bellizze, Quinta Turma, julgado em 26/2/2013, DJe de 5/3/2013) ."
 (...) 
3. Nas razões de seu Apelo Especial, o recorrente aponta violação aos arts. 108, III da Lei 6.880/80 e 1º e 2º da Lei 7.580/86. Alega, em suma, que na inatividade possuía a remuneração calculada com base no soldo correspondente ao grau hierárquico de Capitão. Logo, ao se tornar inválido na forma da legislação militar sua remuneração deve ser calculada com base no soldo de Major.
4. A irresignação não merece prosperar. (...) 
6. Destarte, o recorrente, julgado incapaz definitivamente para o serviço do Exército, faz jus ao pagamento de sua remuneração calculada no grau imediatamente superior ao posto que ocupava enquanto na ativa.
7. Entretanto, conforme se extrai dos autos, tal direito já vem sendo observado, na medida em que o autor foi transferido para reserva remunerada em 29.4.1988 no posto de Primeiro-Tenente, com proventos de Capitão, por contar com mais de trinta anos de serviço.
14. No caso do [interessado], ora em exame, o militar já se encontrava reformado quando acometido de moléstia incapacitante e também já tinha, à época, seus proventos vinculados ao soldo do posto hierárquico imediato, de modo que sob nenhuma perspectiva ser-lhe-ia devido o novo acréscimo concedido pelo Comando do Exército. (grifos inseridos) 
5.16.	No caso em tela, a situação é totalmente diferente. O recorrente foi reformado, na ativa, com os mesmos proventos do posto que então ocupava (Soldado) . Tal se deu em virtude da interpretação feita pelos médicos militares, à época dos fatos, de que o recorrente teria condições de prover seus sustentos doutra maneira. Tanto é assim que o acórdão recorrido assim dispôs:
9.3.3. encaminhe, se for o caso, a este Tribunal, nos termos do art. 262, § 2º, do RITCU, o novo ato de concessão da aludida reforma, sem a ilegalidade indicada nesta deliberação, para que seja submetido à apreciação pelo TCU, na forma do art. 260, caput, do RITCU, diante da eventual necessidade de promover a subsequente alteração da aludida reforma em favor de Hélio Damasceno Bitencourt com os proventos calculados sob a graduação de Cabo, já que ele teria ocupado na ativa a graduação de Soldado (EP) e teria sido reformado, em 28/1/2001, com o cômputo de 20 anos de idade e de 1 ano, 8 meses e 27 dias de serviço (contribuição) , por incapacidade definitiva, contando, todavia, com a manutenção dos proventos calculados sob a graduação de Soldado (EP) ; 
5.17	Contudo, não há que se falar, no presente caso, em dupla majoração. O que ocorre é que o grau hierárquico subsequente, para fins de concessão de benefício, é mesmo o de Terceiro-Sargento, como preceitua o §2º do art. 110 da lei 6.880/80:
§ 2º Considera-se, para efeito deste artigo, grau hierárquico imediato:
 (...) 
c) o de Terceiro-Sargento, para Cabo e demais praças constantes do Quadro a que se refere o artigo 16.
5.18.	Dessa forma, afastada a hipótese de dupla majoração do benefício, vê-se que o próprio acórdão recorrido não considerou impossível a edição de nova reforma; desde que ela fosse calculada sob a graduação de Cabo. Porém, como se viu, a lei é explícita em estipular que o grau hierárquico imediato seria o de Terceiro-Sargento.
5.19	Superada esta questão, deve-se analisar outra ilegalidade apontada no precedente em comento, qual seja a impossibilidade de concessão do benefício em grau hierárquico superior quando o beneficiário é acometido de moléstia incapacitante já estando ele reformado. É o que se analisa no próximo tópico.
b) 	da ausência de novo fato gerador da reforma
5.20.	Entende-se que uma das diferenças entre o caso concreto em análise e o caso julgado pelo Acórdão 2225/2019-TCU-Plenário é o momento em que ocorre o fato gerador da segunda reforma. No caso em análise, há um só fato gerador: o mesmo acidente de trabalho. Já no caso analisado pelo precedente supracitado, o interessado já havia sido reformado em razão do tempo de serviço (1º fato gerador) e então solicitou nova reforma com base em moléstia incapacitante surgida após sua primeira reforma (2º fato gerador) : 
5. Segundo informam os autos, o militar em questão, ocupante do posto de Coronel, foi transferido para a reserva remunerada em 1990, quando contava 53 anos de idade e 37 anos de serviço.
Desde então, por ter mais de trinta anos de serviço ativo, passou a receber seus proventos calculados com base no soldo de General de Brigada (...) . Nessas condições, o militar foi reformado ex officio em 2001, ao atingir a idade limite de permanência na reserva remunerada.
 (...) 
14. No caso do sr. Fernando Geraldo de Siqueira, ora em exame, o militar já se encontrava reformado quando acometido de moléstia incapacitante e também já tinha, à época, seus proventos vinculados ao soldo do posto hierárquico imediato, de modo que sob nenhuma perspectiva ser-lhe-ia devido o novo acréscimo concedido pelo Comando do Exército.
15. Ilegal, pois, a alteração.
5.19.	De igual modo, todos os precedentes do STJ arrolados no voto condutor do já mencionado precedente do TCU versam acerca de casos em que há o superveniente surgimento de moléstia incapacitante. Em outras palavras, são todas situações em que o fato gerador da segunda reforma é diverso do da primeira. Transcreve-se novo trecho do voto condutor do Acórdão 2225/2019-TCU-Plenário, no qual são citados os precedentes do STJ:
10. Sobre o primeiro ponto - os destinatários do adicional -, a jurisprudência do Superior Tribunal de Justiça (STJ) , intérprete último da lei federal, há muito se encontra pacificada, como ilustram os precedentes adiante reproduzidos:
"PROCESSUAL CIVIL. ADMINISTRATIVO. MILITAR REFORMADO POR ATINGIR A IDADE LIMITE NA RESERVA. INVALIDEZ SUPERVENIENTE À INATIVAÇÃO. REFORMA COM REMUNERAÇÃO CORRESPONDENTE AO GRAU HIERÁRQUICO IMEDIATO. IMPOSSIBILIDADE. SÚMULAS 7 E 83 DO STJ.
1. O art. 110 da Lei 6.880/1980 prevê o direito de o militar da ativa ou da reserva remunerada ser reformado com a remuneração calculada com base no soldo correspondente ao grau hierárquico imediato ao que possuir.
2. O Tribunal de origem asseverou: 'o autor foi reformado ex officio em 21/05/2006 (Evento 20 - PROCADM4 - fl. 15) , por ter atingido idade limite de permanência na reserva, nos termos do art. 106, I, d, da Lei n° 6.880/80. Pretende, agora, a melhoria da reforma para que seus proventos passem a ser calculados com base na remuneração do posto superior na inatividade, em razão da superveniência de moléstia que determina a sua invalidez (neoplasia maligna constatada em 04/01/2008) '.
3. É inviável reanalisar a constatação das datas da reforma e da eclosão da moléstia, pois inarredável a revisão do conjunto probatório dos autos para afastar as premissas fáticas estabelecidas pelo acórdão recorrido. Aplica-se, portanto, o óbice da Súmula 7/STJ.
4. Ao reconhecer que o direito ora pugnado alcança apenas os militares da ativa ou da reserva remunerada, não prevendo a possibilidade da alteração de proventos de militar reformado por atingir a idade limite na reserva, o Tribunal a quo decidiu em consonância com a jurisprudência do STJ, razão pela qual incide a Súmula 83 do STJ. Precedentes: REsp 1.381.724/RS, Relatora Ministra REGINA HELENA COSTA, PRIMEIRA TURMA, DJe 10/5/2017; e AgRg no REsp 1.539.940/RS, Relatora Ministra ASSUSETE MAGALHÃES, SEGUNDA TURMA, DJe 29/3/2016.
5. Recurso Especial não conhecido" (REsp 1784347/RS, Rel. Min. Herman Benjamin, Segunda Turma, julgado em 2/4/2019, DJe de 23/4/2019; ênfase acrescentada) .
"ADMINISTRATIVO. MILITAR. REFORMA. ALTERAÇÃO DE BENEFÍCIO. INCAPACIDADE SUPERVENIENTE. ART. 110, § 1º C/C ART. 108, V, DA LEI 6.880/80. MILITARES DA ATIVA OU RESERVA REMUNERADA. RESTRIÇÃO. MILITAR JÁ REFORMADO. IMPOSSIBILIDADE.
1. A reforma do militar com a remuneração calculada com base no soldo correspondente ao grau hierárquico imediato ao que possuir ou que possuía na ativa, nos termos do art. 110, § 1º, c/c o art. 108, V, da Lei 6.880/80, restringe-se aos militares da ativa ou reserva remunerada, na exata disposição do caput do art. 110, não sendo possível a concessão de tal benesse àqueles militares já reformados.
2. Recurso especial não provido" (REsp 1.340.075/CE, Rel. Min. Castro Meira, Segunda Turma, julgado em 9/4/2013, DJe de 15/4/2013; ênfase acrescentada) .
5.20.	Como se vê, um dos motivos pelos quais o STJ negou provimento a um dos recursos especiais supratranscritos, foi o fato de que seria "inviável reanalisar a constatação das datas da reforma e da eclosão da moléstia, pois inarredável a revisão do conjunto probatório dos autos para afastar as premissas fáticas estabelecidas pelo acórdão recorrido."
5.21. 	Ora, de fato não cabe ao STJ o reexame do conjunto probatório. Mas, cabe ao TCU. Esse é o objetivo do pedido de reexame, ora em análise. No presente caso concreto, é possível observar as datas da reforma e da eclosão da moléstia, para verificar se a moléstia teve início quando o militar ainda estava na ativa. É isso que diferencia o presente caso daqueles abrangidos pelo multicitado precedente do TCU.  
5.22.	Sendo assim, cabe analisar se o segundo ato de reforma do recorrente decorreu de novo fato gerador, surgido posteriormente ao primeiro, ou se tal segundo ato é na verdade a correção de uma injustiça pretérita, ocasionada pela conclusão, que não se confirmou, de que o recorrente teria condições laborativas fora das forças armadas. 
c) 	da correção de injustiça pretérita
5.23.	A peculiaridade do caso em tela reside no fato de que as sequelas do acidente ocorrido com o recorrente foram, ao que tudo indica, subestimadas pela primeira análise do ato de reforma. Para se entender o desenrolar da história do acidente e as consequências causadas por ele, transcreve-se trechos do seu recurso (peça 18, p. 4-9) , comprovadas em grande parte por documento emitido pelo Exército Brasileiro (peça 23) :
no dia 22/06/1999, às 10:20 horas, foi ordenado que o recorrente subisse em um coqueiro para retirar palhas a fim de que fosse montado o arraial do 4º BEC, sendo que a corda que servia de segurança veio a arrebentar e este caiu, vindo a ser socorrido com fortes dores no braçoesquerdo e na coluna vertebral, sendo ocorrido qualificado como acidente em serviço, tendo como testemunhas: 3º Sargento de Engenharia IVAN LOBO FERNANDES, Soldado EV MELQUIDES DA SILVA FIRMINO, Soldado EV DARLAM NEVES DE SOUZA, conforme parte de acidente em anexo, doc. 04, que em 01/07/1999, o recorrente foi matriculado no curso de motorista QM 10- 55, conforme Boletim Interno nº 120, de julho de 1999. No dia 05/07/1999, foi dispensado de esforço físico por 08 (oito) dias, a contar de 22/06/1999, logoapós nova dispensa de 08 (oito) dias, convém convalescer em sua residência a contar de 25/06/1999. Conforme Boletim Interno nº 123, o recorrente baixou a SSSU (seção de saúde da sub-unidade do 4º BEC) , em 30/06/1999, recebeu alta, vislumbra que em 01/08/1999, conforme Boletim Interno nº 126, o autor foi inspecionado pela JISGU-BES-BA, para fim de controle de AO (atestado de Origem) , em 28/07/1999, baixou no HGS (Hospital Geral de Salvador) , em 30/07/1999, BI Reservado nº 07/99, Na inspeção de saúde a que foi submetido o autor pela JISGU/BARREIRAS-BA, em sessão nº 040/99, de 12/071999, foi proferido o seguinte diagnostico: S 42.3 + Z 54.4, parecer INCAPAZ TEMPORARIAMENTE PARA O SERVIÇO DO EXÉRCITO, há relação causa efeito entre o acidente ocorrido e a lesão atual, conforme doc. 05/06 em anexo (...) 
 Em 31/01/2000, BI Reservado nº 001/2000, sessão nº 005/2000, de 05 de janeiro de 2000, foi proferido pela Junta o seguinte parecer: diagnóstico: DEFEITO DE CONSOLIDAÇÃO DE FRATURA DE ÚMERO COM ENCURTAMENTO DO MEMBRO SUPERIOR ESQUERDO. PARECER: INCAPAZ DEFINITIVAMENTE PARA O SERVIÇO DO EXÉRCITO, pode PROVER OS MEIOS DE SUBSISTÊNCIA. 
[Em] 22/02/2001, (...) passou a situação de SOLDADO REFORMADO, conforme doc. 07/08 (Diário Oficial-Portaria) , que hoje na condição de SOLDADO REFORMADO, percebendo um vencimento liquido no valor de R$ 544,51 (quinhentos e quarenta e quatro reais e cinquenta e um centavos) , não está conseguindo prover o sustento de sua família uma vez que está sentindo fortes dores no seu ombro esquerdo, pois houve "o agravamento de sua moléstia", conforme afirma o Dr. William de Carvalho Almeida, CRM 4766 do DEPARTAMENTO DE RADIOLOGIA da "ORTOCLINICA", que evoluiu para ESCLEROSE SUBCONDRAL NA CABEÇA DO ÚMERO, doc. 09, de 18/04/2002, em anexo, (...) sendo confirmado em 23/04/2002, pelo Dr. Alexandre Pedrotti, CRM-BA nº 14064. doc. 10, em anexo, inclusive com ± 75% DE DEFICT FUNCIONAL. Destarte que em 05/10/2002, este mesmo médico agora trabalhando para a "ORTOCLINICA", reafirma o seu diagnóstico de ± 75% de perda funcional do membro superior esquerdo CID-10 S42.2, doc. 12 em anexo. Ressalto que o autor desde a sua reforma nunca mais trabalhou, pois as dores ficaram cada vez mais insuportáveis, que com o agravamento de sua moléstia o autor passou a situação de doença degenerativa (ESCLEROSE SUBCONDRAL NA CABEÇA DO ÚMERO) , "PORTANTO NESTA SITUAÇÃO O MILITAR DEVE SER DADO COMO INVÁLIDO", sendo desta forma amparado nos incisos III, IV e V do Art. 108 da lei 6.880, de 09 de dezembro de 1980 (ESTATUTO DOS MILITARES) , como preceitua o próprio regulamento castrense e conforme o § 1º, § 2º letra c) do Art. 110 da mesma Lei (...) 
 (...) o recorrente atualmente vem sentindo dores insuportáveis que foi submetido a uma ressonância magnética no seu ombro esquerdo datada de 24/08/2009 (doc. 20 em anexo) , onde se constatou a "PRESENÇA DE DEFORMIDADE OSSÉA NA DIÁFISE UMERAL PROXIMAL POR SEQUELA DE FRATURA E TENDINOPATIA DO SUPRA-ESPINHAL (COMPROMETIMENTO DO TENDÃO MUSCULAR) " , vale ressaltar que nessa condição foi considerado INVÁLIDO, pois não consegue prover os meios de sustentabilidade da sua família, portanto não se pode levar em conta que este é capaz de prover os meios como alega o relatório médico do Exército. 
ATA DE INSPEÇÃO DE SAUDE: 904/2014, PARECER: "INCAPAZ DEFINITIVAMENTE PARA O SERVIÇO DO EXERCITO. É INVÁLIDO. NECESSITA DE ASSISTENCIA DIRETA E PERMANENTE AO PACIENTE" assinada pela medica perita da guarnição: DRª TAMARA DE ANDRADE FERRAZ, CRM MG 54.661, em anexo. A administração Militar do 4º BEC na ânsia de reformar o autor, apenas observou a sua incapacidade definitiva para o serviço do Exército, e não observou que com o passar do tempo a moléstia do recorrente iria evoluir como está demonstrado por especialistas da Ortoclinica, que por diversas vezes alegam que o mesmo encontra-se com mais ou menos 75% de sua capacidade funcional comprometida restando-lhe apenas 25% para prover o sustento de sua família. 
5.23.	Como se observa, um único fato gerador acarretou a moléstia grave à qual o recorrente até hoje encontra-se submetido. Sendo assim, um mesmo fato não pode ter duas consequências totalmente contrárias entre si. Se a moléstia foi considerada, em 2014, grave o suficiente para deixar inválido o recorrente, não pode essa mesma moléstia ser considerada incapaz de invalidá-lo como o foi atestado em 2001. 
5.24.	É possível argumentar que em 2001 a visão que se tinha não era errada, pois houve a evolução de quadro que, ao longo do tempo, tornou inválido quem antes não era. Contudo, ao se analisar a questão hoje, o fato é que tal parecer acabou por subestimar as sequelas que o recorrente carregaria pelo resto de sua vida. A doença acarretada pelo acidente, ocorrido enquanto o recorrente trabalhava no Exército, impossibilitou todo o restante de sua vida laborativa, conforme os diversos pareceres supracitados. 
5.25.	Independentemente de qualquer discussão quanto ao primeiro ato de reforma, resta claro que a moléstia teve início quando o militar ainda estava na ativa. Sendo assim, o ato é legal por possuir amparo no art. 110 da Lei n.º 6.880, de 1980, sendo incorreto considerar que o recorrente já estava reformado quando acometido pela moléstia. 
5.25.	Esclarecida toda a problemática envolvida neste caso, entende-se que não se faz necessário entrar no mérito quanto à nulidade do primeiro ato de reforma, nem quanto ao ressarcimento das diferenças a que o recorrente alega fazer jus. 
5.26	Para fins deste reexame, cabe apenas analisar se o segundo ato de reforma foi ou não ilegal. Por todo o exposto, por não ter havido duplo aumento de grau hierárquico; por ter havido um único fato gerador para as duas reformas, visto que a invalidez foi considerada decorrente do mesmo acidente que ocasionou o primeiro ato de reforma; e principalmente por restar claro que a moléstia teve início quando o militar ainda estava na ativa, entende-se que o ato em reexame deve ser considerado legal. 
CONCLUSÃO
6.	Em face da análise das razões recursais apresentadas, concluiu-se que a situação em tela não se enquadra nas hipóteses abraçadas pelo entendimento inaugurado pelo Acórdão 2225/2019-TCU-Plenário (Rel. Min. Benjamin Zymler) .
6.1.	Ademais, foram trazidos aos autos argumentos que de fato possuem o condão de modificar o julgado de origem, Acórdão 4357/2020-TCU-Segunda Câmara, permitindo-se que o recorrente seja reformado com os proventos de Terceiro-Sargento.
6.2	Por todo o exposto, por não ter havido duplo aumento de grau hierárquico; por ter havido um único fato gerador para as duas reformas, visto que a invalidez foi considerada decorrente do mesmo acidente que ocasionou o primeiro ato de reforma; e principalmente por restar claro que a moléstia teve início quando o militar ainda estava na ativa, entende-se que o ato em reexame deve ser considerado legal.
ROPOSTA DE ENCAMINHAMENTO
7.	Ante o exposto, submetem-se os autos à consideração superior, propondo-se, com fundamento no art. 48 da Lei 8.443/1992 c/c os artigos 285 e 286, parágrafo único, do RI/TCU:
	a) conhecer do recurso e, no mérito, dar-lhe provimento para considerar legal o ato de alteração da reforma em favor de Hélio Damasceno Bitencourt (à Peça 2 sob o nº 43208/2016) , conferindo-lhe o respectivo registro;
	b) cientificar o recorrente e os demais interessados do acórdão que vier a ser prolatado, ressaltando-se que o relatório e o voto que o acompanharem podem ser consultados no endereço www.tcu.gov.br/acordaos, no dia seguinte ao de sua oficialização.
	
É o Relatório.

8.1. Ednaldo Mariano da Costa (35.570/OAB-BA) e outros, representando Helio Damasceno Bitencourt.

Procurador Júlio Marcelo de Oliveira.

PESSOAL. REFORMA. ELEVAÇÃO DOS PROVENTOS A POSTO SUPERIOR DE MILITAR JÁ REFORMADO, COM BASE NO ART. 110, § 1º, DA LEI 6.880/1980. INVALIDEZ PERMANENTE. AUSÊNCIA DE PREVISÃO LEGAL PARA EXTENSÃO DA VANTAGEM A MILITARES JÁ REFORMADOS. ILEGALIDADE DO ATO. DETERMINAÇÕES. PEDIDO DE REEXAME. CONHECIMENTO. MOLÉSTIA DERIVADA DE ACIDENTE OCORRIDO ENQUANTO INTERESSADO ESTAVA NA ATIVA. PROVIMENTO. DETERMINAÇÕES.

REFORMA (REFO)

Secretaria de Recursos (SERUR); Secretaria de Fiscalização de Pessoal (SEFIP).

Examina-se pedido de reexame interposto por Sr. Hélio Damasceno Bitencourt contra o Acórdão 4357/2020-TCU-Segunda Câmara, Rel. Min. Substituto André Luís de Carvalho, que julgou ilegal seu ato de alteração de reforma.
2.	De plano, ratifico o exame preliminar de admissibilidade no sentido de conhecer do recurso, vez que preenchidas as condições previstas no art. 48 da Lei nº 8.443/92.
3.	No mérito, assiste razão à Secretaria de Recursos (Serur) , acompanhada pelo Ministério Público junto ao TCU (MPjTCU) em cota singela, cujos argumentos incorporo às minhas razões de decidir, quanto ao provimento do recurso.
4.	Com efeito, o recorrente esteia seu argumento na informação de que ficou inválido em decorrência de acidente em serviço. Assim, não se trataria de melhoria de reforma ou alteração com duplo aumento de grau hierárquico.
5.	De fato, é possível verificar que no ato inicial de reforma, não houve a percepção de proventos referentes ao grau hierárquico subsequente, isso porque sua incapacidade fora considerada definitiva tão somente para o exercício de atividades no exército. À vista disso, seus proventos eram baseados no mesmo posto que ocupava na ativa, de Soldado. 
6.	No entanto, no ato de alteração, há o reconhecimento da incapacidade definitiva para todas as atividades, invalidez esta advinda do mesmo fato que gerou o ato inicial de reforma, seu acidente de trabalho em 1999, devidamente documentado (peça 23) . Desse modo, não há de se falar em duplo aumento de grau hierárquico, visto que o recorrente não recebeu o pagamento de soldo de grau hierárquico imediato no momento de sua primeira reforma.
7.	Sendo assim, ante as peculiaridades do caso em análise, em que a invalidez do recorrente ocorrera durante seu exercício na ativa e fora considerada definitiva somente após sua reforma, considero devido que seus proventos sejam calculados sob a graduação de Terceiro-Sargento, visto que na ativa ocupava o posto de Soldado e em seu ato inicial de reforma teve seus proventos baseados também no soldo de Soldado.
Ante as razões expostas, VOTO no sentido de que seja dado provimento a este pedido de reexame, nos termos do acórdão que ora submeto à apreciação deste Colegiado.
TCU, Sala das Sessões Ministro Luciano Brandão Alves de Souza, em 26 de janeiro de 2021.
Ministro JOÃO AUGUSTO RIBEIRO NARDES 
Relator